【裁判字號】    88,上訴,1828
【裁判日期】    890113
【裁判案由】    違反森林法等
【裁判全文】
臺灣高等法院臺南分院刑事判決          八十八年度上訴字第一八二八號  Ａ
      上  訴  人
      即  被  告  甲  ○  ○
      選任辯護人  黃  紹  文  律師
右上訴人因違反森林法等案件，不服臺灣臺南地方法院八十八年度訴字第五七四號中
華民國八十八年十一月十日第一審判決（起訴案號：臺灣臺南地方法院檢察署八十八
年度偵字第三五四一號），提起上訴，本院判決如左：
      主      文
上訴駁回。
      事      實
一、甲○○於民國八十二年十月二十五日以新臺幣（下同）一百八十萬元代價，向郭
    正明（業經不起訴處分確定）受讓其向『臺灣省政府農林廳林務局嘉義林區管理
    處』（現改稱行政院農委會林務局嘉義林區管理處，下稱『嘉義林管處』）所承
    租位於玉井事業區第十九林班地○‧八○公頃造林權利後，明知該林地附近森林
    ，非屬造林契約範圍，係國有未登錄地，竟於八十二年十二月底擅自在該森林內
    ，將原有鐵皮屋、涼亭、雞舍、空地改建，設置如附圖編號１至６所示房屋、涼
    亭、浴廁、倉庫、水泥地庭院等工作物，共計竊占土地面積達○‧○九五九公頃
    （起訴書誤載為○‧一二六八公頃）。
二、案經臺灣臺南地方法院檢察署檢察官自動檢舉偵查起訴。
      理      由
一、訊據上訴人即被告甲○○雖供承有於右揭時地占用附圖編號１至６所示土地，並
    蓋建房舍、涼亭、浴廁、倉庫、水泥地庭院等工作物之事實，惟矢口否認有違反
    森林法之犯行，辯稱：伊以一百八十萬元代價，與郭正明簽訂前開租地造林讓渡
    書，基於信賴契約之善意，在郭正明原承租造林位置，翻修原有房舍，並增建部
    分設施，主觀上無不法意圖等語。
二、惟查被告甲○○於嘉義林管處所轄玉井事業區第十九林班地內，將原有鐵皮屋、
    涼亭、雞舍、空地改建，設置如附圖編號１至６所示房屋、涼亭、浴廁、倉庫、
    水泥地庭院等工作物之事實，業據嘉義林管處玉井工作站副技師李堯於警訊中指
    訴甚詳，並有森林被害告訴書、實測位置圖各一紙及翻修改建後現場彩色照片八
    幀在卷足資佐證。而被告甲○○於『嘉義林管處』玉井事業區第十九林班地內如
    附圖編號１至６所示土地設置房屋、涼亭、浴廁、倉庫、水泥地庭院等工作物，
    占用面積達○‧○九五九公頃，亦據原審法院會同臺南縣玉井地政事務所測量人
    員履勘現場測量屬實，有原審法院勘驗筆錄及臺南縣玉井地政事務所八十八年八
    月十一日八八所二字第三○八二號函檢送之複丈成果圖各乙份附卷足憑（詳原審
    卷第三十七頁至第四十頁）。被告甲○○於偵查中即供稱：伊於八十二年十月二
    十五日以一百八十萬元代價，向郭正明受讓其向『嘉義林管處』所承租位於玉井
    事業區第十九林班地○‧八○公頃造林權利及另一塊未向『嘉義林管處』承租之
    林地後，並於同年十二月底在該林班地內，將原有鐵皮屋、涼亭、雞舍、空地改
    建，蓋建如附圖編號１至６所示房屋、涼亭、浴廁、倉庫、水泥地庭院等語（詳
    偵查卷第十五頁正面），並有其提出之國有林用地出租造林契約書、不動產讓渡
    合約書、讓渡書影本各乙份在卷足稽（詳偵查卷第十七頁至第廿頁）。嗣於原審
    法院復供稱：倉庫係將原雞舍改建，受讓前涼亭原以竹子搭建，以鐵皮重新改建
    ，休息房則屬新建，廁所年久失修，原地改建水泥結構，房屋則翻修擴增範圍等
    語（詳原審卷第三十頁正面、第三十五頁背面）。參以證人郭正明證稱：伊轉讓
    前僅有鐵皮屋及雞舍各乙間，地面並未鋪設水泥地等語（詳原審卷第三十五頁背
    面）；足證被告甲○○確有竊佔『嘉義林管處』玉井事業區第十九林班地內如附
    圖編號１至６所示土地，允無疑義。
三、次查被告甲○○與證人郭正明所簽不動產讓渡合約書，已記載甲○○受讓土地坐
    落『嘉義林管處』臺南玉井事業區十九林班內○‧八○公頃土地及鄰接地，共計
    一‧六公頃，有不動產讓渡合約書在卷可按（詳偵查卷第十九頁）。又被告甲○
    ○受讓郭正明承租林地造林權利時，郭正明當時已將出租造林契約書交予被告甲
    ○○，郭正明並帶同被告甲○○前往承租林地指界，說明承租範圍，承租造林土
    地距離附圖編號１至６所示土地，尚須步行約十分鐘，郭正明甚至將在附圖編號
    １至６所示土地內蓋建鐵皮屋及雞舍，致遭移送法院判刑之事告知被告甲○○，
    業據證人郭正明於原審法院審理中證述在卷（詳原審卷第五十三頁正面第一行至
    第八行）。而被告甲○○亦供稱：郭正明確曾帶同伊至現場指界，並曾告知被移
    送法院判處罰金等語（詳原審卷第五十三頁正面最末行）。又被告甲○○於偵查
    中即供稱：當時建物蓋建於無承租權林地上等語（詳偵查卷第十五頁背面第六行
    ）。又『嘉義林管處』人員劉德盛於原審法院會同測量人員履勘現場時亦證稱：
    被告甲○○在附圖編號１至６所示土地擴增改建位置，不在其受讓租地造林範圍
    內等語（詳原審卷第三十五頁背面第三行至第四行）；足證被告甲○○從郭正明
    受讓玉井事業區第十九林班地內○‧八○公頃造林權利時，即已知附圖編號１至
    ６所示土地擴增改建位置，不在前開租地造林範圍內，至為明灼。故被告甲○○
    辯稱：伊以一百八十萬元代價，與郭正明簽訂前開租地造林讓渡書，基於信賴契
    約之善意，在郭正明原承租造林位置，翻修原有房舍，並增建部分設施，主觀上
    無不法意圖乙節，顯與前開調查證據，嚴重牴觸，其無可採，要毋待言。
四、被告甲○○雖然辯稱：森林法第五十一條第一項於他人森林內擅自墾殖或設置工
    作物罪，係指在森林之內，而伊向前手郭正明受讓系爭土地時，原來即有郭正明
    搭蓋留存房屋及雞舍等設施，土地上已無群生竹木，且在郭正明原使用範圍內，
    顯未有重新濫墾林木情形，非屬新墾植或設置工作物行為，且該罪乃刑法竊佔罪
    特別規定，屬即成犯，而郭正明自五十九年起即占有該土地，伊雖在該土地改建
    房舍，僅繼受前占有狀態而為利用，非屬新墾植或設置工作物行為云云。然查被
    告甲○○於八十二年十月二十五日受讓前開土地後，將前手郭正明所搭蓋鐵皮屋
    、雞舍、涼亭等地上物拆除重建，並增建水塔，擴增房舍範圍及鋪設水泥庭院，
    業如前述，顯然被告甲○○係在附圖編號１至６所示土地新設工作物，極臻明確
    。被告甲○○猶以：伊僅繼受前手郭正明占有狀態而為利用，非屬新墾植或設置
    工作物等語，斤斤置辯，顯非可採。又森林法第五十一條第一項與刑法第三百二
    十條第二項竊佔罪之間，固屬法規競合關係，應優先適用特別法即森林法第五十
    一條第一項，並應於墾植或設置工作物行為終了時，犯罪即屬成立，其後繼續使
    用他人林地行為，僅屬犯罪『狀態繼續』，而非『行為繼續』，惟以此主張追訴
    權時效完成，僅限於犯罪行為人為同一人始可，若墾植地或工作物已轉讓他人，
    繼受人僅發生有無重新竊佔行為問題，殊難援引前手犯罪行為時間，主張已逾追
    訴權時效。本件前手郭正明雖於五十九年間即已在玉井事業區第十九林班地內竊
    佔並擅自設置工作物，然被告甲○○受讓後另於八十二年底有重建擴建行為，自
    難援引前手郭正明五十九年間已完成犯罪行為，而主張罹於追訴權時效。何況附
    圖編號１至６所示土地坐落位置，周圍均有嘉義林管處種植之林木，亦據原審法
    院履勘現場查明屬實，復有現場彩色照片九幀在卷足按。附圖編號１至６所示被
    告甲○○占有使用土地受讓時雖無林木，然確位處於森林之內，益徵被告甲○○
    前開所辯，顯係飾卸刑責之詞，委無可採。被告甲○○違反森林法犯行，事證明
    確，堪以認定。
五、復按森林法已於八十七年五月二十七日修正公布，並於同月二十九日生效施行，
    該法第五十一條第一項有關併科罰金部分，已由新台幣（下同）三萬元以下罰金
    ，提高為六十萬元以下罰金，故被告甲○○行為後，法律已有變更，經比較新舊
    法結果，仍以修正前舊法較有利於被告甲○○，依刑法第二條第一項但書規定，
    自應適用修正前舊法處斷。核被告甲○○所為，係犯修正前森林法第五十一條第
    一項在他人森林內擅自設置工作物罪。其陸續擴建工作物占用土地行為，均係基
    於單一犯意決定，達成同一犯罪之各個舉動，應屬法律概念上接續行為。又森林
    法第五十一條第一項乃刑法第三百二十條第二項竊佔罪特別規定，依特別法優於
    普通法原則，應依森林法第五十一條第一項規定論處，有最高法院七十年臺上字
    第四九一號判例足資參照。被告甲○○於他人森林內擅自設置工作物行為，既應
    適用特別法即森林法第五十一條第一項論處，自不發生竊佔罪問題，公訴人認被
    告甲○○另涉有刑法第三百二十條第二項竊佔罪嫌，並認為前開兩罪具有方法結
    果之牽連關係，似有誤會。
六、原審以被告甲○○罪證明確，因予適用修正前森林法第五十一條第一項、第四項
    、刑法第十一條前段、第二條第一項但書、第七十四條第一款、罰金罰鍰提高標
    準條例第一條前段規定，並審酌被告甲○○犯罪動機、目的、手段及犯罪後態度
    與所生危害等一切情狀，量處有期徒刑七月。復以被告甲○○前未曾受有期徒刑
    以上刑之宣告，有被告全國前案記錄表乙份足按。歷經此次偵審程序，當知警惕
    ，信無再犯之虞，因認其所受刑之宣告，以暫不執行為適當，爰併予諭知緩刑三
    年，以勵自新。附圖所示編號１至６工作物，亦均依修正前森林法第五十一條第
    四項規定宣告沒收。本院經核原判決認事用法，並無不合，量刑亦稱允當。上訴
    意旨，指摘原判決不當，為無理由，應予駁回。
據上論斷，應依刑事訴訟法第三百六十八條，判決如主文。
本案經檢察官劉欽銘到庭執行職務。
中    華    民    國      八十九      年      一      月      十三      日
                                  臺灣高等法院臺南分院刑事第六庭
                                      審判長法官  林    金    村
                        法官  黃    壽    燕
                                            法官  茆    臺    雲
右正本證明與原本無異。
如不服本判決，應於判決送達後十日內向本院提出上訴狀，其未敘述理由者並應於提
出上訴狀後十日內向本院補提理由書（應附繕本)。
                                      法院書記官  吳    銘    添
中    華    民    國      八十九      年      一      月      十五      日
附錄：本判決論罪科刑法條
修正前森林法第五十一條第一項
於他人森林內，擅自墾植或設置工作物者，處六月以上五年以下有期徒刑，得併科三
萬元以下罰金。


司法院資訊處製作；財團法人民間司法改革基金會備份。
